【裁判字號】    98,簡上,79
【裁判日期】    980630
【裁判案由】    家暴傷害
【裁判全文】
臺灣嘉義地方法院刑事判決              98年度簡上字第79號
上  訴  人
即  被  告  戊○○
選任辯護人  黃文力律師
上列上訴人因家暴傷害案件，不服本院嘉義簡易庭中華民國九十
八年二月二十七日第一審簡易判決（九十八年度嘉簡字第一七四
號，聲請簡易判決處刑案號：九十七年度偵字第七○五○號）提
起上訴，本院管轄之第二審合議庭認不宜以簡易判決處刑，改依
通常程序審理後，自為第一審判決如下：
    主  文
原判決撤銷。
戊○○無罪。
    理  由
壹、聲請簡易判決處刑意旨略以：被告戊○○為告訴人丁○○○
    之孫，二人具有家庭暴力防治法所稱之家庭成員關係，於民
    國九十七年七月十四日上午八時許，被告在嘉義市○○路五
    七○號樓下與告訴人發生爭執，詎被告竟基於傷害直系血親
    尊親屬之犯意，持木棍毆打告訴人致告訴人受有右手背姆指
    側淤血及表皮破損等傷害，因認被告涉有刑法第二百八十條
    之傷害直系血親尊親屬罪嫌。
貳、證據能力方面：
一、按測謊鑑定究竟有無證據能力，刑事訴訟法並無明文規定，
    惟實務上，送鑑單位依刑事訴訟法第二百零八條第一項規定
    ，囑託法務部調查局或內政部警政署刑事警察局為測謊檢查
    ，受囑託機關就檢查結果，以該機關名義函覆原囑託之送鑑
    單位，該測謊檢查結果之書面報告，即係受囑託機關之鑑定
    報告，該機關之鑑定報告，形式上若符合測謊基本程式要件
    ，包括：(一)經受測人同意配合，並已告知得拒絕受測，以減
    輕受測者不必要之壓力。(二)測謊員須經良好之專業訓練與相
    當之經驗。(三)測謊儀器品質良好且運作正常。(四)受測人身心
    及意識狀態正常。(五)測謊環境良好，無不當之外力干擾等要
    件，即賦予證據能力；復按刑事訴訟法第二百零六條第一項
    規定：「鑑定之經過及其結果，應命鑑定人以言詞或書面報
    告」，又法院或檢察官囑託相當之機關鑑定，準用第二百零
    六條第一項之規定，同法第二百零八條亦有明文規定；是鑑
    定報告書之內容應包括鑑定經過及其結果，法院囑託鑑定機
    關為測謊檢查時，受囑託之鑑定機關不應僅將鑑定結果函覆
    ，並應將鑑定經過一併載明於測謊之鑑定報告書中，若鑑定
    報告書僅簡略記載檢查結果而未載明檢查經過，既與法定記
    載要件不符，法院自應命受囑託機關補正，必要時並得通知
    實施鑑定之人以言詞報告或說明，否則，此種欠缺法定要件
    之鑑定報告不具備證據資格，自無證據能力可言（最高法院
    九十二年度臺上字第二二八二號判決可資參照）。被告戊○○辯護人雖為被告辯稱：被告於測謊鑑定前一日睡眠時間僅
    約二小時，且測謊問卷內容題組設計不良，故本件測謊報告
    書應無證據能力等語，惟查本件因被告聲請接受測謊，由本
    院囑託法務部調查局於九十八年五月二十六日進行測謊鑑定
    後，業據該鑑定機關出具九十八年六月三日調科參（南）字
    第○九八○○三○九一六○號測謊報告書，並檢附「測謊鑑
    定過程參考資料」（含測謊同意書、測謊對象身心狀況調查
    表、測謊問卷內容題組、生理紀錄圖、施測者專業資格證明
    、測謊程序說明）以供參考（見本院卷第一四九至一五七頁
    ）。觀諸受測者即被告戊○○於受測前由鑑定機關依被告陳
    述所填載之測謊對象身心狀況調查表及其所簽具之測謊同意
    書顯示，被告固然於受測前一日之睡眠時間大約二小時，然
    其早餐業已進食，測前一日並無服食藥物及飲酒等情形，另
    被告在施測人員告知其刑事訴訟法所賦予之基本權利（包括
    得拒絕受測），同時就測謊問卷內容及儀器明確說明後，被
    告仍表示自願接受測謊，足見被告在充分衡量自己之狀況，
    並經施測人員經由測前會談之專業判斷後，認為尚無不適情
    形，始施以測謊鑑定，是上開鑑定報告應已具備前述「受測
    人身心及意識狀態正常」之要件甚明。且本件係由受法務部
    調查局測謊技術課程結業之調查員進行施測，有結業證書可
    憑（見本院卷第一五五頁），堪認施測人員確實受有良好之
    專業訓練與且具有相當之經驗；本件使用之測謊儀器係美國
    拉法葉儀器公司製造，型號七六一—九八ＧＡ，測前均檢查
    紀錄功能，無故障因素方進行測試，測謊環境具備影音監視
    功能、空調、隔音，無外界干擾因素，業據上揭測謊程序說
    明載明無訛（見本院卷第一五六頁），亦無積極事證足認測
    謊儀器之品質及運作、測謊環境有何異常之情形。至測謊問
    卷內容題組之設計係屬專業，本非不具測謊專業能力之辯護
    人所得任意指責，揆諸上揭之說明，該機關所為之測謊報告
    ，形式上符合測謊基本程式要件，且其內容亦具體說明實施
    檢測之經過及結果，自有證據能力。
二、次按被告以外之人於審判外之言詞或書面陳述，除法律有規
    定者外，不得作為證據，刑事訴訟法第一百五十九條第一項
    定有明文。又民國九十二年七月一日修正施行之刑事訴訟法
    採改良式當事人進行主義，得以作為認定犯罪事實之依據者
    ，固以有證據能力之證據為限，惟於審判期日證人所為陳述
    與審判外之陳述相異時，仍可提出該證人先前所為自我矛盾
    之陳述，用來減低其在審判時證言之證明力，此種作為彈劾
    證據使用之傳聞證據，因非用於認定犯罪事實之基礎，不受
    傳聞法則之拘束。因此，被告以外之人於審判外之言詞或書
    面陳述，雖不得以之直接作為證明犯罪事實存否之證據，但
    非不得以之作為彈劾證據，用來爭執或減損被告、證人或鑑
    定人陳述之證明力（最高法院九十八年度臺上字第六六三號
    判決參照）。查丁○○○及己○○於檢察事務官調查中所為
    之陳述，係被告以外之人於審判外之陳述，被告及其辯護人
    既不同意作為證據，且不符刑事訴訟法所定得例外作為證據
    之情形，依上說明，自均無證據能力，惟仍得作為彈劾證據
    ，用來減低其在偵查中及審判中經具結所為證言之證明力。
三、又按被告以外之人於審判外之陳述，經當事人於審判程序同
    意作為證據，法院審酌該言詞陳述或書面陳述作成時之情況
    ，認為適當者，亦得為證據。當事人、代理人或辯護人於法
    院調查證據時，知有第一百五十九條第一項不得為證據之情
    形，而未於言詞辯論終結前聲明異議，視為有前項之同意，
    刑事訴訟法第一百五十九條之五定有明文。查本件認定事實
    所引用之其餘陳述證據，經本院於審理時提示被告及其辯護
    人均表示無意見，迄於言詞辯論終結前亦未聲明異議，可認
    為同意作為證據，本院審酌該陳述證據之取得過程並無瑕疵
    ，與本案待證事實間復具有相當之關聯性，以之為本案證據
    尚無不當，自得採為證據。
參、實體認定方面：
一、按犯罪事實應依證據認定之，無證據不得認定犯罪事實；不
    能證明被告犯罪者，應諭知無罪之判決，刑事訴訟法第一百
    五十四條第二項、第三百零一條第一項分別定有明文。次按
    告訴人之告訴，係以使被告受刑事訴追為目的，是其陳述是
    否與事實相符，仍應調查其他證據以資審認（最高法院五十
    二年臺上字第一三○○號判例參照）。復按認定犯罪事實應
    依證據，為刑事訴訟法所明定，故被告否認犯罪事實所持之
    辯解，縱屬不能成立，仍非有積極證據足以證明其犯罪行為
    ，不能遽為有罪之認定；認定不利於被告之事實，須依積極
    證據，苟積極證據不足為不利於被告事實之認定時，即應為
    有利於被告之認定，更不必有何有利之證據；認定犯罪事實
    所憑之證據，雖不以直接證據為限，間接證據亦包括在內；
    然而無論直接或間接證據，其為訴訟上之證明，須於通常一
    般之人均不致有所懷疑，而得確信其為真實之程度者，始得
    據為有罪之認定，倘其證明尚未達到此一程度，而有合理之
    懷疑存在時，事實審法院復已就其心證上理由予以闡述，敘
    明其如何無從為有罪之確信，因而為無罪之判決，尚不得任
    意指為違法（最高法院三十年上字第一八三一號、三十年上
    字第八一六號、七十六年臺上字第四九八六號判例參照）。
    又按告訴人之陳述如無瑕疵，且就其他方面調查又與事實相
    符，固足採為科刑之基礎，倘其陳述尚有瑕疵，則在未究明
    前，自不得遽採為論罪科刑之根據；而所謂無瑕疵，係指被
    害人所為不利被告之陳述，與社會上之一般生活經驗或卷附
    其他客觀事證並無矛盾而言，至所謂就其他方面調查認與事
    實相符，非僅以所援用之旁證足以證明被害結果為已足，尤
    須綜合一切積極佐證，除認定被告確為加害人之外，在推理
    上無從另為其他合理原因之假設而言（最高法院九十二年度
    臺上字第五五八○號判決參照）。
二、本件公訴人認被告戊○○涉有傷害犯行，係以告訴人丁○○○之指訴、證人己○○之證詞、臺灣嘉義地方法院檢察署驗
    傷診斷書及照片為其所憑之論據。訊據被告則堅決否認其事
    ，辯稱：其於九十七年七月十四日上午八時三十分許，看到
    姑姑己○○與母親林美雲在嘉義市○○路五七○號樓下爭吵
    拉扯，而與其友人丙○○出面勸架，其與告訴人根本未有肢
    體接觸，亦未持木棍毆打告訴人等語。經查：
  (一)告訴人雖指訴於上揭時地遭被告毆打，並於九十七年七月十
    四日上午十時三十八分至臺灣嘉義地方法院檢察署驗傷，有
    該署出具之記載告訴人受有鼻尖紅斑○‧八×○‧六公分及
    右手背拇指側淤血斑六‧三×五公分及表皮破損○‧三×○
    ‧二公分之傷害之驗傷診斷書（見第一○一六號偵查卷第五
    頁）及照片（見第一○一六號偵查卷第六、七頁）為證。惟
    ：
  １告訴人於九十七年七月十四日至臺灣嘉義地方法院檢察署按
    鈴申告時，向檢察事務官指訴：「‧‧‧羅火森（即被告之
    父）叫戊○○拿鐵管打我，造成我右手背拇指側淤血及表皮
    破損等傷害‧‧‧」等語（見第一○一六號偵查卷第三頁）
    ，於九十七年九月八日檢察事務官詢問時改稱：「我孫女戊○○真的有用木棍打我的手背一下，我女兒羅慧珍有看到」
    等語（見第一二三○號偵查卷第六頁），於檢察官訊問時則
    證稱：「‧‧‧戊○○拿棍子打了我一下手也打一下我的頭
    」等語（見第七○五○號偵查卷第一○頁），又於本院先證
    稱：「（你說被告打你，是如何打？）她用一支棍子打我的
    左手，使我的左手淤青」（見本院卷第一二六頁）、「（當
    天戊○○是拿鐵棍或是木棍？）木棍」、「（案發當天被告
    打你幾下？）打一下」、「（被告打你一下是打哪裡？）左
    手」（見本院卷第一二八頁）、「（是否打一下？）是的」
    （見本院卷第一二九頁），嗣證稱：「（案發當天你脖子是
    被什麼東西打到？）戊○○用棍子打我」、「（案發當天你
    驗傷的時候你鼻子紅紅的，是誰打的？）也是用棍子打的」
    （見本院卷第一三○頁），復證稱：「（戊○○除了打你左
    手是否有打你其他地方？）沒有，但是她過去有打過我的頭
    」（見本院卷第一三一頁）、「（案發當天為何你的鼻子紅
    紅的？）忘記了」、「（當天戊○○有無打你鼻子？）沒有
    」（見本院卷第一三二頁）、「（你當天有無告訴己○○你
    手受傷？）她在現場就有看到我手受傷」、「（坐計程車之
    前你有跟她說你受傷？）對，她在現場也有看到」各等語（
    見本院卷第一三三頁），並證稱：案發當日丙○○及其他鄰
    居均未在場等語（見本院卷第一二九、一三二頁），觀諸上
    開告訴人之指述可知，其前後就被告所持工具、毆打次數及
    毆打部位等重要情節前後指述明顯不一，而有重大瑕疵，且
    其於本院翻異前詞指證被告持木棍毆打其左手，亦與上開驗
    傷診斷書所載及照片顯示其係右手背受傷之內容不符，是以
    告訴人上開指述被告傷害之情，與事實是否相符，顯堪質疑
    。
  ２證人己○○於九十七年七月十四日向檢察事務官陳稱：「（
    九十七年七月十四日早上有看到丁○○○遭戊○○毆打？）
    有。因為丁○○○跟戊○○吵架，之後戊○○就打丁○○○
    。而且我母親跟戊○○一起扭打，戊○○拿一根棍子打我母
    親」等語（見第一○一六號偵查卷第三頁），嗣於九十七年
    九月八日檢察事務官詢問時陳稱：「（你母親手背的傷何來
    ？）戊○○用竹棍子打的‧‧‧」等語（見第一二三○號偵
    查卷第六頁），復於檢察官訊問時改證稱：「（你有無看到
    丁○○○被打？）有。我看到他孫子戊○○拿著一支六十公
    分直徑約四公分的木棍打丁○○○，打了好幾下，當時羅火
    森的太太還有在跟我打」、「（當時你不是在跟羅火森的太
    太打架，為何你會知道丁○○○發生何事？）我有看到」（
    見第七○五○號偵查卷第一○頁）、「（你確實有看到戊○○拿棍子打丁○○○？）是」等語（見第七○五○號偵查卷
    第一○、一一頁），而於本院先證稱：「（你有無看到被告
    打到你母親？）有，我看到被告拿一支棍子」、「（被告打
    到你母親哪些部位？）我母親左手手背、手腕淤青‧‧‧」
    （見本院卷第一一二頁）、「（你有無看到被告打你母親幾
    下？）好幾下，被告跟丁○○○兩個人在搶棍子‧‧‧」（
    見本院卷第一一二、一一三頁）、「（是用木棍、竹棍或鐵
    管？）木棍」（見本院卷第一一三頁），後改證稱：「（案
    發當天你看到被告拿木棍打你母親幾下？）我只有看到被告
    拿棍子，但是沒有看到打幾下，看到被告跟丁○○○在搶棍
    子，但是沒有看到打，所以也沒有看到打幾下」（見本院卷
    第一一七頁）、「（被告是拿棍子打你母親？）是的」、「
    （棍子大概多長、多粗？）棍子差不多七十公分左右，直徑
    約五公分」、「（你當時跟被告母親互相拉扯，你如何看清
    被告有拿棍子打你母親？）我有看被告拿棍子，但是被告有
    無拿棍子打到我母親我沒看到」（見本院卷第一二三頁）、
    「（你何時才知道你母親手有受傷？）到地檢署的時候才發
    現」、「（她身上到底何處受傷？）左手，其他地方沒有受
    傷」、「（在計程車上你母親有沒有告訴你她受傷？）有」
    、「（你為何說到地檢署才發現？）當時還沒那麼嚴重，到
    地檢署才發現她淤青的很嚴重」（見本院卷第一二四頁），
    並證稱：案發當時乙○○○及丙○○均未在場等語（見本院
    卷第一一四頁），其就被告所持工具及有無看到被告有無持
    木棍毆打告訴人，前後所為之證言迥然不同，與告訴人所為
    指述互核，亦有不同。又其於本院證述其等爭吵聲音很大，
    且案發現場早上人亦不多，卻證稱未有鄰居前往觀看等情（
    見本院卷第一二一頁），與常情不符，況其所證述告訴人之
    受傷部位亦與上開驗傷診斷書及照片內容有異，其證言即難
    採信。
  ３況上開驗傷診斷書僅足證明告訴人受有上述傷害，與其所受
    傷害是否為被告毆打所致，並無必然關係，尚難僅憑告訴人
    及證人己○○之片面指述，即認被告有傷害告訴人之事實。
  (二)證人即當時前往現場觀看之鄰居乙○○○於本院證稱：當時
    聽見有人在爭吵，聽到幾句話就由家中出去觀看，發現林美
    雲與證人己○○正在大聲對罵，被告及丙○○正在勸架，甲○○亦站在自家廚房外面觀看，當時並未看到被告手持棍子
    ，或現場有何棍子，亦未看到被告出手打人，後來因為不想
    看就走出去，才看到計程車來，告訴人與證人己○○就搭乘
    計程車離去等語（見本院卷第九○至九八頁）。證人丙○○
    復於本院證稱：其於九十七年七月十三日晚上在嘉義市○○
    路五七二巷五號打牌至隔日上午七時五十分許，打牌結束後
    於九十七年七月十四日上午八時許，聽見有爭吵聲，便與被
    告一同走至現場，發現告訴人、證人己○○、林美雲三人在
    該處爭吵，證人己○○與林美雲兩人嗣互相拉扯，其與被告
    即前往勸架，被告當時手上並沒有拿東西，亦未毆打告訴人
    ，當時在巷口亦有看到證人乙○○○、甲○○，後來告訴人
    與證人己○○搭計程車離開等語（見本院卷第九九至一一一
    頁）。觀諸證人乙○○○、丙○○關於案發當日情節所為之
    證述均前後一致，內容亦大致相符，又參以證人丙○○於本
    院證述：當時告訴人責罵被告未婚即與人偷生小孩，不要臉
    等語（見本院卷第一○六頁），亦與證人丁○○○於本院證
    述其當日責罵被告之內容並無出入（見本院卷第一三一頁）
    ，堪認證人丁○○○、己○○證述證人丙○○、乙○○○當
    時均未在場，即有可疑，並佐以證人乙○○○雖亦證述其當
    時未見林美雲與證人己○○拉扯，然其亦證述其較晚至現場
    ，復因不願意觀看而走離現場，是其未觀看全程，就當時所
    發生細節有所疏漏，亦屬合理。足認被告所辯其當時係勸阻
    其母林美雲與證人己○○爭吵拉扯，並未持棍子毆打告訴人
    等語，尚堪採信。
  (三)被告雖經法務部調查局以控制問題法及混合問題法，就：「
    被告稱本案其未拿棍子打其祖母」之問題實施測謊鑑定，經
    測試呈情緒波動反應，研判有說謊，有上開法務部調查局九
    十八年六月三日調科參（南）字第○九八○○三○九一六○
    號測謊報告書及測謊鑑定過程參考資料在卷可參。然測謊檢
    查之受測者可能因人格特性或對於測謊質問之問題無法真正
    瞭解，致出現不應有之情緒波動反應，此時若過於相信測謊
    結果，反而有害於正當之事實認定。故測謊鑑驗之結果既會
    受到受測人之生理、心理因素，暨施測者專業之經驗與技術
    而受影響，且人之行為、思想又無法量化，則測謊自不能如
    物理、化學試驗般獲得絕對之正確性。測謊之結果應係有其
    他可資信賴之積極或消極證據存在之情形下，作為補強證據
    證明力參考之用，而非可作為判斷事實之唯一及絕對之憑證
    ，仍須其他證據相互配合，始可為認定犯罪之根據。換言之
    ，受測者否認犯罪之供述呈現不實之情緒波動反應，不得採
    為有罪判決之唯一證據（最高法院九十八年度臺上字第二九
    九一號判決參照）。本案被告雖未能通過上述之測謊鑑定，
    然測謊鑑定有時會因受測人之生理、心理因素而影響其正確
    性，尚不得作為認定被告犯罪之唯一證據，然承上所述，公
    訴人所舉之證據中，告訴人之指訴前後不一，證人己○○之
    證述亦有瑕疵，不能為本案被告有罪之證明，且證人乙○○○、丙○○復證述被告當時並未持棍子毆打告訴人等情明確
    ，測謊結果顯與之相左，自不得獨執上開測謊鑑定結果作為
    論斷被告犯行之憑據。
三、綜上所述，被告於本院否認犯罪之辯解雖與其在偵查中辯稱
    其當時在嘉義市○○路五七二巷五號家中睡覺等語相異，然
    被告並無自證無罪之義務，其辯解縱非可採，仍難據以推測
    被告確有公訴意旨所指之犯行，且綜合上開證據，告訴人所
    受傷害是否係被告所為，仍容有合理之懷疑存在，衡諸首揭
    說明，自應依罪疑惟輕之原則，為被告有利之認定。此外，
    復查無其他積極證據證明被告確有公訴人所指傷害犯行，自
    屬不能證明被告犯罪。被告上訴，否認犯罪，為有理由，自
    應由本院予以撤銷改判，依法諭知被告無罪之判決。
四、末按檢察官聲請以簡易判決處刑之案件，經法院認為有第四
    百五十一條之一第四項但書之情形者，應適用通常訴訟程序
    審判之，刑事訴訟法第四百五十二條定有明文；而同法第四
    百五十五條之一第三項規定，對於簡易判決之上訴，準用同
    法第三編第一章及第二章除第三百六十一條外之規定。是管
    轄第二審之地方法院合議庭受理簡易判決上訴案件，應依通
    常程序審理，其認案件有刑事訴訟法第四百五十二條所定第
    一審應適用通常程序審判而不得適用簡易程序審判之情形者
    ，應撤銷原簡易判決，逕依通常程序為第一審判決。查本件
    經本院審理後，認不宜以簡易判決處刑，而有刑事訴訟法第
    四百五十一條之一第四項但書第三款之情形，故依上揭規定
    ，應由本院合議庭逕依通常程序審理後，自為第一審判決，
    檢察官或被告如不服本判決，仍得於法定上訴期間內，向管
    轄之第二審法院提起上訴，附此敘明。
據上論斷，應依刑事訴訟法第四百五十五條之一第一項、第三項
、第四百五十二條、第三百六十九條第一項前段、第三百六十四
條、第三百零一條第一項，判決如主文。
本案經檢察官廖俊豪到庭執行職務。
中    華    民    國    98    年    6     月    30    日
                  刑事第三庭    審判長法  官  陳仁智
                                      法  官  劉瓊雯
                                      法  官  鄭雅文
以上正本證明與原本無異。
如不服本判決應於判決送達後十日內向本院提出上訴書狀，並應
敘述具體理由；其未敘述上訴理由者，應於上訴期間屆滿後二十
日內向本院補提理由書（均須按他造當事人之人數附繕本）「切
勿逕送上級法院」。告訴人或被害人如對於本判決不服者，應具
備理由請求檢察官上訴，其上訴期間之計算係以檢察官收受判決
正本之日期為準。
中    華    民    國    98    年    6     月    30    日
                                      書記官  蘇姵容


司法院資訊處製作；財團法人民間司法改革基金會備份。
